臺灣雲林地方法院刑事判決
109年度訴字第894號
110年度訴字第484號
公  訴  人  臺灣雲林地方檢察署檢察官
被      告  倪忻愉


選任辯護人  林羿帆律師（法扶律師）
上列被告因詐欺等案件，經檢察官提起公訴（109年度偵字第724
7號、第7270號、第7939號），及經臺灣士林地方檢察署檢察官
提起公訴（109年度偵字第20050號、110年度偵字第319號），復
經臺灣士林地方法院移轉管轄（110年度審金訴字第165號），被
告於準備程序中就被訴事實為有罪之陳述，經告知簡式審判程序
之旨，並聽取當事人之意見後，本院合議庭裁定由受命法官獨任
進行簡式審判程序，判決如下：
    主      文
乙○○犯三人以上共同詐欺取財罪，處有期徒刑壹年壹月；又犯三
人以上共同冒用公務員名義詐欺取財罪，處有期徒刑壹年肆月。
應執行有期徒刑壹年陸月。
扣案之蘋果廠牌行動電話壹支（含門號0000000000號晶片卡壹張
）沒收。
    事實及理由
壹、犯罪事實：
　　乙○○於民國109年9月間，經陳浚杰（由本院另行審結）介紹
    ，加入真實姓名年籍不詳、通訊軟體WeChat（下稱微信）暱
    稱「熊貓」、「肥肥」、「韋小寶」、「老鷹」、「和氣生
    財」、「☆」、「一顆毛線球圖片」、「阿豪」、「韋小寶
    （卡比獸）」、「紅姐」及「迪麗」等成員所組成之具有持
    續性、牟利性之詐欺集團犯罪組織（下稱本案詐欺集團，無
    證據證明有未滿18歲之人），乙○○、賴韋廷（由本院另行審
    結）均在本案詐欺集團中擔任取款車手，負責依指示取款，
    再交付予集團上手成員之工作，陳浚杰另負責協助「熊貓」
    發放報酬予乙○○。陳浚杰、乙○○與本案詐欺集團成員間，共
    同意圖為自己不法之所有，基於三人以上共同詐欺取財及隱
    匿詐欺所得去向之犯意聯絡，先由本案詐欺集團成員於附表
    所示之時間，以如附表所示之方式詐騙張甚（無證據足認乙
    ○○知悉冒用公務員名義部分）、甲○○，致其等陷於錯誤，於
    附表所示之時間，提領如附表所示之款項後，依指示於附表
    所示之時間，將各該款項放置於如附表所示之地點。乙○○以
    扣案蘋果廠牌行動電話（含門號0000000000號晶片卡1張，
    下稱本案行動電話）接獲本案詐欺集團成員透過微信聯絡通
    知後，於附表編號1①、2所示之時間、地點，取得如附表編
    號1①、2所示張甚、甲○○放置之款項得手，再依指示將款項
    交付集團上手成員，以此方式隱匿詐欺犯罪所得之去向，乙
    ○○因此獲得新臺幣（下同）5,000元之報酬。嗣張甚、甲○○
    察覺有異報警處理，經警調閱相關監視錄影畫面，並於109
    年10月26日上午9時30分許，在雲林縣○○市○○路00號，將乙○
    ○拘提到案，並扣得本案行動電話，始悉上情。
貳、認定犯罪事實所憑之證據及理由：
　　上開犯罪事實，業據被告乙○○於警詢、偵訊及本院審理中坦
    承不諱，並有附表卷證出處欄所示之證據在卷可稽，足認被
    告上開任意性之自白與事實相符，堪以採信。綜上所述，本
    案事證明確，被告犯行堪以認定，應依法論科。
參、論罪科刑之理由：
  ㈠按組織犯罪防制條例所稱之犯罪組織，係指三人以上，以實
    施強暴、脅迫、詐欺、恐嚇為手段或最重本刑逾5年有期徒
    刑之罪，所組成具有持續性及牟利性之有結構性組織；而所
    稱有結構性組織，係指非為立即實施犯罪而隨意組成，不以
    具有名稱、規約、儀式、固定處所、成員持續參與或分工明
    確為必要，組織犯罪防制條例第2條第1、2項分別定有明文
    。經查，被告加入真實姓名年籍不詳、微信暱稱「熊貓」、
    「肥肥」、「韋小寶」、「老鷹」、「和氣生財」、「☆」
    、「一顆毛線球圖片」、「阿豪」、「韋小寶（卡比獸）」
    、「紅姐」及「迪麗」等人所屬詐欺犯罪組織集團後，被告
    乙○○負責收取詐欺所得款項及將收得款項上繳之車手工作，
    客觀上本案詐欺集團成員包含被告在內已達3人以上，且依
    被告本案犯罪情節，可知被告所參與之組織，其成員係以詐
    騙他人金錢獲取不法所得為目的，分別負責撥打電話實行詐
    術或上下聯繫、指派工作或擔任車手提領贓款等行為，被告
    所參與者，係透過縝密之計畫與分工，成員彼此相互配合，
    由多數人所組成之於一定期間內存續以實施詐欺為手段而牟
    利之具有完善結構之組織，堪認被告所屬詐欺集團確屬3人
    以上以實施詐術為手段，所組成具有持續性及牟利性之有結
    構性犯罪組織，合於組織犯罪防制條例第2條第1項所稱之犯
    罪組織，至為明確，且依卷附臺灣高等法院被告前案紀錄表
    ，被告並無因參與本案詐欺集團所為其他詐欺犯行經起訴參
    與犯罪組織罪而繫屬於其他法院或經法院論罪科刑之情形，
    故被告就附表編號1所示部分，應論以參與犯罪組織罪。
  ㈡核被告就附表編號1所為，係犯組織犯罪防制條例第3條第1項
    後段之參與犯罪組織罪、刑法第339條之4第1項第2款之三人
    以上共同詐欺取財罪及洗錢防制法第14條第1項之一般洗錢
    罪；就附表編號2所為，係犯刑法第339條之4第1項第1款、
    第2款之三人以上共同冒用公務員名義詐欺取財罪及洗錢防
    制法第14條第1項之一般洗錢罪。
　㈢按共同正犯之意思聯絡，原不以數人間直接發生者為限，即
    有間接之聯絡者，亦包括在內。如甲分別邀約乙、丙犯罪，
    雖乙、丙間彼此並無直接之聯絡，亦無礙於其為共同正犯之
    成立（最高法院77年度台上字第2135號判決意旨參照）。又
    共同實行犯罪行為之人，在合同意思範圍以內，各自分擔犯
    罪行為之一部，相互利用他人之行為，以達其犯罪之目的者
    ，即應對於全部所發生之結果，共同負責，不問犯罪動機起
    於何人，亦不必每一階段犯行，均經參與。再關於犯意聯絡
    ，不限於事前有所協議，其於行為當時，基於相互之認識，
    以共同犯罪之意思參與者，亦無礙於共同正犯之成立。且數
    共同正犯之間，原不以直接發生犯意聯絡者為限，即有間接
    之聯絡者，亦包括在內（最高法院98年度台上字第713號、
    第4384號判決意旨參照）。被告雖未參與本案詐欺集團其他
    成員訛詐告訴人、蒐集帳戶及安排車手、後續層轉詐欺所得
    等各階段犯行，而僅負責收取及交付款項，惟其所為係本案
    詐欺集團整體詐欺取財、洗錢犯罪計畫及犯罪歷程中所不可
    或缺之重要環節，且被告係基於自己犯罪之意思，參與上述
    分工行為，分擔犯罪行為之一部，並利用其他成員之分工行
    為，以達詐欺取財及洗錢之犯罪目的，並藉此獲得報酬，是
    被告就本案犯行與陳浚杰、本案詐欺集團其他成員間有犯意
    聯絡及行為分擔，均應依刑法第28條規定論以共同正犯。
　㈣被告就上揭犯行，分別係以一行為觸犯前開數罪名，為想像
    競合犯，皆應依刑法第55條前段規定，就附表編號1部分從
    一重之三人以上共同詐欺取財罪處斷；就附表編號2部分從
    一重以三人以上共同冒用公務員名義詐欺取財罪處斷。
　㈤被告所犯上開2罪，被害人不同，且各罪在時間差距上可分，
    犯意各別，行為互殊，應予分論併罰。
　㈥按所謂想像競合犯，係指行為人以一行為侵害數個相同或不
    同之法益，具備數個犯罪構成要件，為充分保護被害法益，
    避免評價不足，乃就行為所該當之數個構成要件分別加以評
    價，而論以數罪。然因行為人祗有單一行為，較諸數個犯罪
    行為之侵害性為輕，揆諸「一行為不二罰」之原則，法律乃
    規定「從一重處斷」即為已足，為科刑上或裁判上一罪。由
    於想像競合犯在本質上為數罪，行為所該當之多數不法構成
    要件，均有其獨立之不法及罪責內涵，僅因法律規定從一重
    處斷科刑，而成為科刑一罪而已，自應對行為人所犯各罪均
    予適度評價，始能對法益之侵害為正當之維護。因此，法院
    於決定想像競合犯之處斷刑時，雖以其中最重罪名之法定刑
    作為裁量之準據，惟具體形成宣告刑時，應將輕罪之刑罰合
    併評價，方為適當。基此，除輕罪最輕本刑有較重於重罪之
    最輕本刑，而應適用刑法第55條但書關於重罪科刑封鎖作用
    規定之情形外，倘若輕罪之減輕其刑事由並未形成處斷刑之
    外部性界限，自得將之移入刑法第57條之科刑審酌事項內，
    列為是否酌量從輕量刑之考量因子。經查，被告於偵查及審
    判中始終自白參與犯罪組織、洗錢犯行，原應依組織犯罪防
    制條例第8條第1項後段、洗錢防制法第16條第2項規定減輕
    其刑，然因被告所犯參與犯罪組織罪、一般洗錢罪均係屬想
    像競合犯其中之輕罪，無從逕依上開輕罪之減刑規定予以減
    輕其刑，惟就被告符合上開輕罪減刑事由之情事，將於下列
    依刑法第57條量刑時一併衡酌之。
　㈦爰以行為人責任為基礎，審酌被告加入本案詐欺集團，而共
    同參與加重詐欺取財犯行，並製造犯罪金流斷點，掩飾或隱
    匿特定犯罪所得去向，增加檢警機關追查詐欺集團其他犯罪
    成員之困難度，助長詐欺犯罪風氣，惟念及被告於偵審中坦
    承犯行，合於上述輕罪之減輕其刑事由，且與告訴人張甚達
    成調解，並依約履行調解條件，有本院調解筆錄1份在卷可
    參（本院訴894卷二第321頁），告訴人張甚並表示：被告有
    固定還錢，希望法官從輕量刑（本院訴894卷二第293頁），
    另告訴人甲○○部分則未能調解成立，兼衡被告加入本案詐欺
    集團犯罪組織之時間久暫、在本案犯罪中所扮演之角色及參
    與犯罪之程度、品性素行、犯罪動機、目的、手段尚屬平和
    、行為次數、告訴人等損失之金額、被告從中獲取之報酬數
    額、於本院審理時自陳之智識程度、職業、生活暨家庭經濟
    狀況（本院訴894卷二第349頁）等一切情狀，分別量處如主
    文所示之刑。另考量被告本案犯罪時間相近，所侵害法益固
    非屬於同一人，然各次擔任取款車手之犯罪手段並無二致，
    犯罪類型之同質性較高，數罪對法益侵害之加重效應較低，
    如以實質累加之方式定應執行刑，其等處罰之刑度恐將超過
    其行為之不法內涵與罪責程度，爰基於罪責相當之要求，在
    內、外部性界限範圍內，就被告所犯各罪定執行刑如主文所
    示。
三、沒收部分：
　㈠犯罪所用之物部分：
　　扣案之本案行動電話，為被告所有，且為其犯本案犯行與共
    犯聯繫之用，業據其於審理時供承無誤（本院訴894卷二第3
    47頁），應依刑法第38條第2項之規定，宣告沒收。
　㈡犯罪所得：
　  按犯罪所得，屬於犯罪行為人者，沒收之；於全部或一部不
    能沒收或不宜執行沒收時，追徵其價額，刑法第38條之1第1
    項前段、第3項定有明文。惟宣告前2條之沒收或追徵，有過
    苛之虞者，得不宣告或酌減之，同法第38條之2第2項亦有明
    定。查被告擔任本案車手收取報酬5,000元，業據被告於本
    院審理時供述在卷（本院訴894卷二第347頁），惟被告已與
    告訴人張甚成立調解並賠償逾其犯罪所得，若再予宣告沒收
    ，將有過苛之虞，爰依刑法第38條之2第2項之規定，不再就
    被告上開犯罪所得宣告沒收。另審酌被告本案犯行並非主謀
    者，且衡諸目前司法實務查獲之案件，其於上繳後，對於詐
    得財物即無處分權限，此部分財物即不在得予沒收之範圍。
據上論斷，依刑事訴訟法第273條之1第1項、第299條第1項前段
，判決如主文。
本案經檢察官林柏宇、陳韻中提起公訴，檢察官莊珂惠、施家榮
、蕭仕庸到庭執行職務。
中　　華　　民　　國　　111 　年　　8 　　月　　16　　日
                  刑事第一庭  法  官  簡鈺昕
以上正本證明與原本無異。　　　　　　　　　
如不服本判決應於收受判決後20日內向本院提出上訴書狀，並應
敘述具體理由；其未敘述上訴理由者，應於上訴期間屆滿後20日
內向本院補提理由書（均須按他造當事人之人數附繕本）。「切
勿逕送上級法院」。
                               書記官  林芳宜
中　　華　　民　　國　　111 　年　　8 　　月　　16　　日
附錄本案論罪科刑法條全文：
中華民國刑法第339條之4
犯第339條詐欺罪而有下列情形之一者，處1年以上7年以下有期
徒刑，得併科1百萬元以下罰金：
一、冒用政府機關或公務員名義犯之。
二、三人以上共同犯之。
三、以廣播電視、電子通訊、網際網路或其他媒體等傳播工具，
    對公眾散布而犯之。
前項之未遂犯罰之。
組織犯罪防制條例第3條
發起、主持、操縱或指揮犯罪組織者，處3年以上10年以下有期
徒刑，得併科新臺幣1億元以下罰金；參與者，處6月以上5年以
下有期徒刑，得併科新臺幣1千萬元以下罰金。但參與情節輕微
者，得減輕或免除其刑。
具公務員或經選舉產生之公職人員之身分，犯前項之罪者，加重
其刑至二分之一。
犯第1項之罪者，應於刑之執行前，令入勞動場所，強制工作，
其期間為3年。
前項之強制工作，準用刑法第90條第2項但書、第3項及第98條第
2項、第3項規定。
以言語、舉動、文字或其他方法，明示或暗示其為犯罪組織之成
員，或與犯罪組織或其成員有關聯，而要求他人為下列行為之一
者，處3年以下有期徒刑，得併科新臺幣3百萬元以下罰金：
一、出售財產、商業組織之出資或股份或放棄經營權。
二、配合辦理都市更新重建之處理程序。
三、購買商品或支付勞務報酬。
四、履行債務或接受債務協商之內容。
前項犯罪組織，不以現存者為必要。
以第5項之行為，使人行無義務之事或妨害其行使權利者，亦同
。
第5項、第7項之未遂犯罰之。
洗錢防制法第2條
本法所稱洗錢，指下列行為：
一、意圖掩飾或隱匿特定犯罪所得來源，或使他人逃避刑事追訴
    ，而移轉或變更特定犯罪所得。
二、掩飾或隱匿特定犯罪所得之本質、來源、去向、所在、所有
    權、處分權或其他權益者。
三、收受、持有或使用他人之特定犯罪所得。
洗錢防制法第14條
有第二條各款所列洗錢行為者，處7年以下有期徒刑，併科新臺
幣5百萬元以下罰金。
前項之未遂犯罰之。
前二項情形，不得科以超過其特定犯罪所定最重本刑之刑。
附表：
編號 告訴人 詐騙方式 告訴人領取及放置款項之時間、地點 放置金額（新臺幣） 取款車手 取款時間 取款地點 取款金額（新臺幣） １ ︵ 本 院 109 年 度 訴 字 第 894 號 ︶ 張甚 本案詐欺集團成員於109年9月15日起，陸續撥打電話予張甚，先假冒為中華電信工作人員稱其未繳納電信費用，又假冒為臺北市政府警察局士林分局之「王淑芬」，再假冒為同分局之「王文青」隊長，嗣後以檢察官之名義向其佯稱帳戶遭人盜用作為洗錢用途，接續指示張甚領取款項並放置於指定地點。 ①109年9月22日上午11時30分許，在雲林縣○○市○○路00號之斗六元大銀行提領後，於同日下午2時許，放置在雲林縣莿桐鄉興桐村活動中心旁之音樂廣場。 ②109年9月24日上午11時30分許，在雲林縣○○鄉○○路00號之莿桐郵局提領後，於同日下午1時許，放置在雲林縣○○鄉○○村○○00號旁大樹下。 ③109年9月25日上午11時30分許，在雲林縣○○市○○路00號之斗六元大銀行提領，於同日下午1時許，放置在雲林縣莿桐鄉孩沙里某魚池。 ①45萬元 ②45萬元 ③50萬元 ①乙○○ ②賴韋廷 ③賴韋廷 ①109年9月22日下午2時許 ②109年9月24日下午1時許 ③109年9月25日下午1時許  左列告訴人放置款項之地點 ①45萬元 ②45萬元 ③50萬元 卷證出處：   ㈠證人即告訴人張甚、證人馬樸文、陳一中、廖坤成於警詢及偵訊時之證述（雲警六偵字第1091004167號卷第411頁至第419頁、第487頁至第489頁、第491頁至第493頁、第495頁至第502頁、第469頁至第471頁、第473頁至第475頁、第477頁至第486頁、第453頁至第455頁、第457頁至第459頁、第461頁至第468頁）。   ㈡內政部警政署反詐騙諮詢專線紀錄表、雲林縣警察局斗六分局莿桐分駐所受理刑事案件報案三聯單、受理詐騙帳戶通報警示簡便格式表各1份、告訴人提供之元大銀行斗信分行存款存摺封面及內頁影本2張、莿桐郵局郵政存簿儲金簿封面及內頁影本2張、雲林縣警察局斗六分局扣押筆錄、扣押物品目錄表4份、雲林縣警察局斗六分局對應附表第1次至第3次所製作之動態蒐證報告㈠（含監視器影像畫面翻拍照片9張）、㈡（含監視器影像畫面翻拍及相關照片16張）、㈢（含監視器影像畫面翻拍及通話紀錄擷圖10張）、刑案現場、監視器紀錄畫面翻拍、手機畫面照片32張（雲警六偵字第1091004167號卷第535頁至第536頁、第533頁、第537頁、第503頁至第505頁、第507頁至第509頁、第161頁至第165頁、第93頁至第97頁、第323頁至第328頁、第335頁至第339頁、第21頁至第25頁、第26頁至第33頁、第34頁至第38頁、第421頁至第451頁）。   ㈢乙○○與暱稱「噗噗車商」對話紀錄擷圖36張、照片3張、乙○○持用行動電話門號0000000000號通聯調閱查詢單1份、乙○○與陳浚杰對話錄音譯文1份、陳浚杰與暱稱「葵」對話紀錄擷圖1份、雲林縣警察局扣押筆錄、扣押物品目錄表、雲林縣警察局斗六分局莿桐分駐所受理各類案件紀錄表1份、車輛詳細資料報表1份、扣押物照片7張（雲警六偵字第1091004167號卷第43頁至第77頁、第79、83頁、第85頁至第87頁、第93至97頁、第237頁至第248頁、第291頁至第294頁、第295頁至第319頁、第321頁、第531頁、第541頁至第545頁、第233頁至第245頁）。   ㈣扣案本案行動電話1支。          ２ ︵ 本 院 110 年 度 訴 字 第 484 號 ︶ 甲○○ 本案詐欺集團成員於109年9月29日上午11時46分許，陸續撥打電話予甲○○，先假冒為戶政事務所人員、警員等人員稱其帳戶涉及刑案，須將帳戶內款項交出監管云云，指示甲○○領取款項並放置於指定地點。 109年9月29日中午12時許，在臺北市○○區○○路0段000號國泰世華商業銀行提領後，於同日下午2時15分許，放置在臺北市北投區裕民六路114巷36弄附近某處。 45萬元 乙○○ 109年9月29日下午2時15分許 左列告訴人放置款項之地點 45萬元 卷證出處：   ㈠證人即告訴人甲○○、同案被告陳浚杰警詢及偵訊時之證述（士林地檢偵字第20050號卷第17頁至第20頁、第21頁至第25頁、第21頁至第35頁、第136頁至第140頁，士林地院審金訴字第165號卷第121頁至第124頁）   ㈡被告乙○○收取詐欺款項現場之周邊道路監視器影像截圖暨說明10張、國泰世華商業銀行存匯作業管理部109年12月22日國世存匯作業字第1090194299號函及所附告訴人甲○○客戶基本資料查詢、往來資料各1份（士林地檢偵字第20050號卷第47頁至第51頁、第126頁至第130頁）   ㈢臺北市政府警察北投分局永明派出所受理刑事案件報案三聯單、內政部警政署反詐騙諮詢專線紀錄表、告訴人之北投石牌郵局帳號00000000000000號帳戶存摺內頁影本、國泰世華商業銀行帳號000000000000號帳戶存摺內頁影本、中華郵政股份有限公司109年12月21日儲字第1090934347號函暨所附告訴人甲○○帳戶基本資料、客戶歷史交易清單各1份（士林地檢偵字第20050號卷第37頁、第39頁至第41頁、第43頁、第45頁、第121頁至第125頁）